臺灣高雄地方法院民事判決　　　　　　　 94年度訴字第610號
原　　　告　乙○○
訴訟代理人　鄧國璽律師
被　　　告　甲○○
當事人間請求利益償還事件，本院民國94年9 月2 日言詞辯論終
結，判決如下：
  主  文
原告之訴駁回。
訴訟費用由原告負擔。
  理  由
壹、程序方面
一、本件被告經合法通知，無正當理由未於言詞辯論期日到場，
    核無民事訴訟法第386 條各款所列情形，爰依原告之聲請，
    由其一造辯論而為判決。
二、按訴狀送達後，原告不得將原訴變更或追加他訴，但擴張或
    減縮應受判決事項之聲明者，不在此限，民事訴訟法第255
    條第1項第3款定有明文。本件原告起訴時，係請求被告給付
    新台幣（下同）110 萬元及自起訴狀繕本送達翌日起至清償
    日止，按年息百分之六計算之利息，嗣其於本院準備程序中
    ，將利息部分之請求縮減為自起訴狀繕本送達翌日起至清償
    日止，按年息百分之五計算之利息（見本院卷第40頁），核
    與上述規定相符，應予准許。
貳、實體方面
一、原告主張：伊原任職於榮豐工程行，負責資金調度之工作，
    榮豐工程行前曾承攬被告之工程，被告為償還積欠榮豐工程
    行之工程款110 萬元，先後簽發如附表所示之支票2 紙（下
    稱系爭支票2 紙），由伊持向友人李明宗調取現金用以支付
    工程款，伊代被告清償工程款後，屆期提示系爭支票2 紙，
    竟因存款不足遭退票，伊遂持系爭支票2 紙訴請被告給付票
    款，然因伊對被告之票據追索權已罹時效，故遭鈞院以民國
    93 年 度訴字第1763號判決敗訴確定。伊係系爭支票2 紙權
    利消滅時之實質權利人，且被告因伊對系爭支票債權消滅，
    享有由伊代償工程款而免於支出110 萬元之消極利益，依票
    據法第22條第4 項之規定，被告自應將該利益返還予原告。
    爰依票據法利益償還請求權之規定，請求被告給付上開款項
    等語。並聲明：被告應給付原告110 萬元及自起訴狀繕本送
    達翌日起至清償日止，按年息百分之五計算之利息等語。
二、被告未於言詞辯論期日到場，亦未提出準備書狀作何聲明或
    陳述。
三、原告主張伊持有被告簽發之系爭支票2紙屆期提示遭退票，
    經訴請被告給付票款，因伊對被告之票據追索權已罹時效，
    故遭本院以93年度訴字第1763號判決敗訴確定等情，業據提
    出系爭支票及退票理由單影本2份為證，並經本院依職權調
    閱93年度訴字第1763號給付票款等民事事件卷宗查核屬實，
    應信為真實。
四、按「票據上之債權，雖依本法因時效或手續之欠缺而消滅，
    執票人對於發票人或承兌人，於其所受利益之限度，得請求
    償還。」票據法第22條第4 項定有明文。而「票據債權因時
    效或手續之欠缺而消滅者，執票人對於發票人或承兌人於其
    所受利益之限度，固得請求償還，惟此項利得返還請求權之
    存在與否，依民法上之關係，發票人或承兌人實際是否受有
    利益，及其所受利益若干，應由為原告之執票人負舉證責任
    。」、「票據法第22條第4 項所謂發票人或承兌人受票據之
    利益，係指基於票據之基本關係，而實際受財產上之利益而
    言。僅因其應行支出之票款得免支出，尚難謂為受利益。」
    （最高法院50年度台上字第2563號、58年度台上字第3713號
    判決參照）。本件原告另主張被告積欠榮豐工程行工程款，
    乃簽發如附表所示之支票2 紙，由原告持向友人李明宗調取
    現金用以支付工程款，被告受有由原告代償工程款、免於支
    出110 萬元之消極利益云云，並舉證人即榮豐工程行負責人
    丙○○為證。經查：
（一）證人丙○○到庭證稱：我是榮豐工程行之實際負責人，原
      告則是工程行之出資人，負責資金調度之工作，榮豐工程
      行曾承作被告的工程，工程款一筆40幾萬元，另筆80幾萬
      元，實作實算，沒有書面帳冊留存，當時因被告無法支付
      工程款，我們需要支付工人工資，就由原告出面向被告收
      取工程款，被告交付系爭支票2紙供原告調現，原告再將
      調得之現金用以支付工人工資，系爭支票2紙是原告直接
      找被告拿取，交票時我不在場，又榮豐工程行於完工後有
      無與被告進行結算，我已記憶不清，印象中被告積欠的工
      程款就只有上開兩筆等語（見本院卷第62、63頁），此與
      原告於本院93年度訴字第1763號給付票款等民事事件中陳
      稱：榮豐工程行承作被告之夫丁○○○的工程，所以丁○○○交付系爭支票2紙予丙○○，交付時我也在場，系爭
      支票是由丙○○拿給我等情（見該案卷第12、13、17頁）
      ，就系爭支票交付之過程，顯有重大岐異，是證人丙○○
      證詞是否可信，已有疑問；又苟榮豐工程行確係由原告出
      面向被告收取工程款，被告再簽發系爭支票予原告，由原
      告持票調取現金代為給付工程款，則被告簽發之支票面額
      ，理應與積欠之工程款數額相符方是，然依證人丙○○所
      述，被告積欠榮豐工程行之工程款一筆40幾萬元，另筆80
      幾萬元等語，經核與系爭支票之面額分別為60、50萬元乙
      情，並不相符，由是益徵證人丙○○上開所證顯非實情，
      尚難僅憑證人丙○○之證述，即認被告簽發系爭支票2紙
      ，均係交由原告調現用以支付積欠榮豐工程行之工程款。
（二）況被告於另案本院93年度訴字第1763號給付票款等民事事
      件中已陳明：系爭支票2 紙均係交給丙○○收受，其中面
      額60萬元之支票，是丙○○向我借票，雙方約定到期日屆
      至時，由丙○○負責兌付，至於面額50萬元之支票部分，
      係支付予榮豐工程行之工程款，但該工程經結算後，榮豐
      工程行仍欠我30萬元，所以才沒有兌現該面額50萬元之支
      票等語（見該案卷第22至23頁），核與證人即被告之夫丁○○○於該案中所述：系爭面額50萬元之支票是用以支付
      榮豐工程行工程款，而面額60萬元之支票是丙○○向我借
      票等情一致（見該案卷第18頁），是以被告簽發面額50萬
      元之系爭支票1紙，係單純借票予證人丙○○，並未獲得
      利益；而簽發面額60萬元之系爭支票1紙部分，雖係供支
      付榮豐工程行工程款，惟該承攬工程經結算結果，榮豐工
      程行尚積欠被告30萬元，被告亦未因其與榮豐工程行之承
      攬關係而獲得利益，原告主張被告享有由伊代償工程款而
      免支付110 萬元之利益云云，不足採信。
五、綜前所述，原告所舉證據無法證明被告因伊票據債權罹於時
    效消滅而獲有利益，其依票據法第22條第4項之規定，請求
    被告償還其利得，核屬無據，應予駁回。
六、據上論結，原告之訴為無理由，依民事訴訟法第385 條第1
    項前段、第78條，判決如主文。
中　　華　　民　　國　　94　　年　　9 　　月　　16　　日
              民事第一庭  審判長法  官  甯馨
                                法  官  劉傑民
                                法　官　莊珮君
正本係照原本作成。
如不服本判決，應於送達後20日內，向本院提出上訴狀並表明上
訴理由，如於本判決宣示後送達前提起上訴者，應於判決送達後
10日內補提上訴理由書（須附繕本）。
中　　華　　民　　國　　94　　年　　9 　　月　　16　　日
                                書記官　何明昌
附表：
┌──┬────────┬─────┬─────────┬─────────┐
│編號│支票號碼        │發票人    │票面金額（新台幣）│發票日            │
├──┼────────┼─────┼─────────┼─────────┤
│一  │AP0000000       │甲○○    │50 萬元           │91年9月20日       │
├──┼────────┼─────┼─────────┼─────────┤
│二  │AP0000000       │甲○○    │60 萬元           │91年8月15日       │
└──┴────────┴─────┴─────────┴─────────┘
